ACORDAO-COMPLETO-2434048

ACÓRDÃO 8165/2021 ATA 16/2021 - PRIMEIRA CÂMARA

VISTOS, relatados e discutidos estes autos de tomada de contas especial instaurada pelo Fundo Nacional de Saúde contra a "Farmácia São João" (Valquíria Andrea dos Santos - MEI) , no âmbito do Programa Farmácia Popular do Brasil.
ACORDAM os ministros do Tribunal de Contas da União, reunidos em sessão da 1ª Câmara, ante as razões expostas pelo relator, em:
9.1. rejeitar as alegações de defesa apresentadas pela microempresa individual Valquíria Andrea dos Santos (CNPJ: 07.510.490/0001-15) ;
9.2. julgar irregulares as contas da Sra. Valquíria Andrea dos Santos Souza (CPF: XXX.579.209-XX) , com fundamento no art. 16, III, "a" e "c", da Lei 8.443/1992, e condená-la, solidariamente, com a microempresa individual Valquíria Andrea dos Santos (CNPJ: 07.510.490/0001-15) , ao pagamento das quantias a seguir especificadas (débitos) , deduzidas das parcelas já pagas (créditos) , atualizadas monetariamente e acrescidas de juros de mora, calculados a partir das datas especificadas até a data do efetivo recolhimento, fixando o prazo de 15 (quinze) dias, a contar da notificação, para que comprovem, perante o Tribunal (art. 214, III, "a", do RI/TCU) , o recolhimento da dívida aos cofres do Fundo Nacional de Saúde, na forma da legislação em vigor:
	DATA DA OCORRÊNCIA
	VALOR ORIGINAL (R$) 
	Débito/Crédito

	10/08/2011
	102,14
	D

	31/08/2011
	205,82
	D

	12/03/2012
	11846,88
	D

	12/03/2012
	218,86
	D

	27/03/2012
	9574,28
	D

	27/03/2012
	258,90
	D

	27/04/2012
	407,52
	D

	27/04/2012
	9214,56
	D

	12/06/2012
	245,28
	D

	12/06/2012
	5616,19
	D

	14/06/2012
	3605,18
	D

	14/06/2012
	272,52
	D

	27/07/2012
	4319,11
	D

	27/07/2012
	17,07
	D

	27/07/2012
	7,02
	D

	27/07/2012
	8311,40
	D

	23/08/2012
	8212,69
	D

	23/08/2012
	4440,37
	D

	10/09/2012
	143,28
	D

	10/09/2012
	85,12
	D

	10/09/2012
	8339,59
	D

	10/09/2012
	4414,48
	D

	08/10/2012
	7474,30
	D

	08/10/2012
	136,26
	D

	08/10/2012
	85,12
	D

	08/10/2012
	7,02
	D

	08/10/2012
	38,32
	D

	08/10/2012
	4582,88
	D

	08/11/2012
	4274,59
	D

	08/11/2012
	6581,64
	D

	08/11/2012
	143,28
	D

	08/11/2012
	124,68
	D

	18/12/2012
	7412,35
	D

	18/12/2012
	39,56
	D

	18/12/2012
	4799,00
	D

	18/12/2012
	7,02
	D

	30/12/2012
	6421,23
	D

	30/12/2012
	6374,09
	D

	19/02/2013
	6476,98
	D

	19/02/2013
	196,16
	D

	07/03/2013
	5872,76
	D

	07/03/2013
	22,76
	D

	14/03/2013
	876,19
	D

	14/03/2013
	1138,04
	D

	10/02/2015
	5.920,24
	C

	27/02/2015
	5.920,24
	C

	31/03/2015
	5.968,04
	C

	30/04/2015
	6.010,56
	C

	29/05/2015
	4.764,75
	C

	30/06/2015
	6.010,56
	C

	31/07/2015
	6.020,56
	C

	31/08/2015
	6.035,56
	C

	30/09/2015
	6.083,20
	C

	30/10/2015
	6.090,56
	C

	30/11/2015
	4.764,75
	C

	04/01/2016
	6.115,56
	C

	01/02/2016
	6.116,56
	C

	19/04/2016
	6.135,56
	C

	15/04/2016
	6.135,56
	C

	19/05/2020
	4.883,70
	C

9.3. aplicar à Sra. Valquíria Andrea dos Santos Souza (CPF: XXX.579.209-XX) , com fundamento no art. 57 da Lei 8.443/1992 c/c art. 267 do RI/TCU, multa no valor de R$ 11.000,00 (onze mil reais) , fixando prazo de 15 (quinze) dias, a contar da notificação, para que comprove, perante este Tribunal (art. 214, III, "a", do RI/TCU) , o recolhimento da dívida aos cofres do Tesouro Nacional, atualizada monetariamente desde a data do presente acórdão até a do efetivo recolhimento, se for paga após o vencimento, na forma da legislação em vigor;
9.4. autorizar, desde logo, nos termos do art. 28, II, da Lei 8.443/1992, a cobrança judicial das dívidas, caso não atendida a notificação;
9.5. autorizar o parcelamento das dívidas em até 36 (trinta e seis) parcelas mensais, nos termos do art. 217 do RI/TCU, com a incidência sobre cada parcela dos devidos encargos legais até o efetivo pagamento, com esclarecimento ao responsável de que a falta de pagamento de qualquer parcela importará no vencimento antecipado do saldo devedor (§ 2º do art. 217 do RI/TCU) ;
9.6. em cumprimento ao disposto no § 3º do art. 16 da Lei 8.443/1992, remeter cópia desta deliberação à Procuradoria da República no Estado do Paraná.

Tomada de contas especial instaurada em razão da não comprovação das dispensações de medicamentos ocorridas no período de 10/8/2011 a 14/3/2013 e pagas com recursos federais do Sistema Único de Saúde (SUS), no âmbito do Programa Farmácia Popular do Brasil.

Primeira Câmara

Fundo Nacional de Saúde (FNS).

3. Responsáveis/Interessados:
3.1. Responsáveis: Valquíria Andrea dos Santos - MEI (Farmácia São João) (07.510.490/0001-15); Valquíria Andrea dos Santos Souza (XXX.579.209-XX).
3.2. Interessado: Fundo Nacional de Saúde (FNS)

13.1. Ministros presentes: Walton Alencar Rodrigues (Presidente), Benjamin Zymler e Jorge Oliveira.
13.2. Ministro-Substituto convocado: Augusto Sherman Cavalcanti.
13.3. Ministro-Substituto presente: Weder de Oliveira (Relator).

ACORDAO-COMPLETO-2536700

Acórdão 3069/2022 - Primeira Câmara

ACORDAO-COMPLETO-2558231

Acórdão de Relação 7841/2022 - Primeira Câmara

Acórdão de Relação

WEDER DE OLIVEIRA

Examina-se processo de tomada de contas especial (TCE) instaurada pelo Fundo Nacional de Saúde (FNS) , em que foi responsabilizada a empresária individual Sra. Valquíria Andrea dos Santos Souza, em decorrência de irregularidades na comprovação das dispensações dos medicamentos no âmbito do Programa Farmácia Popular do Brasil, no período de 10/8/2011 a 14/3/2013.
Para contextualizar os fatos, as análises e os encaminhamentos do processo, reproduzo a seguir, com ajustes de forma, a instrução da Secretaria de Controle Externo de Tomada de Contas Especial (Secex-TCE) (peça 57) :
"HISTÓRICO
Programa Farmácia Popular do Brasil
2.	O Programa Farmácia Popular do Brasil - PFPB foi criado pela Lei 10.858, de 13/4/2004, e regulamentado pelo Decreto 5.090, de 20/5/2004, com o objetivo de oferecer à população o acesso a medicamentos considerados essenciais, cumprindo, dessa forma, uma das principais diretrizes da Política Nacional de Assistência Farmacêutica.
3.	O PFPB inicialmente funcionava por meio de parceria com governos estaduais, prefeituras municipais e instituições públicas, para o atendimento de projetos de implantação e manutenção de unidades próprias, sob responsabilidade da Fundação Oswaldo Cruz (FIOCRUZ) . 
4.	Em 2006, por meio da Portaria n° 491, o Ministério da Saúde - MS expandiu o Programa para utilizar a rede já instalada do comércio varejista de produtos farmacêuticos, o qual recebeu o nome de 'Aqui Tem Farmácia Popular'.  
5.	As farmácias e drogarias privadas que aderem ao programa fornecem aos cidadãos, de forma gratuita, medicamentos para o tratamento de hipertensão, diabetes e asma. Além destes, são disponibilizados, com até 90% de desconto, medicamentos para rinite, dislipidemia, doença de Parkinson, osteoporose, glaucoma, anticoncepcionais e fraldas geriátricas. Para cada venda realizada, o MS reembolsa o comerciante de acordo com tabela de referência de preços de medicamentos elaborada e disponibilizada no seu sítio eletrônico: http://portalms.saude.gov.br/acoes-e-programas/farmacia-popular/legislacao.
6.	Em 2017, a Comissão Intergestores Tripartite (CIT) decidiu extinguir a rede própria do programa, passando o 'Aqui Tem Farmácia Popular' a ser o único meio de se obter medicamentos no âmbito do PFPB. 
7.	A adesão ao programa pelos estabelecimentos da rede privada de comércio farmacêutico faz-se pela entrega de determinados documentos ao Ministério da Saúde, que, após verificar a sua regularidade, autoriza a dispensação de medicamentos subsidiados pelo Programa, fornecendo um login e uma senha de acesso ao sistema eletrônico de autorizações.
8.	O cidadão que deseja adquirir medicamentos subsidiados pela União deve dirigir-se a uma farmácia ou drogaria credenciada, portando documento de identificação que contenha o CPF e receita médica. 
9.	Com a apresentação dos referidos documentos, o comerciante credenciado deve, no momento da transação, acessar o sistema eletrônico de autorização do Ministério da Saúde e inserir, dentre outros dados, o nome do paciente, o seu número de CPF, o nome do medicamento prescrito, a quantidade prescrita, o CRM do médico e a data de expedição da receita e o código de barras (EAN) do medicamento que será dispensado.
10.	Após a inserção dos referidos dados no sistema informatizado, este calcula automaticamente o valor que será pago pelo Fundo Nacional da Saúde e o valor remanescente, que, se existir, deverá ser pago pelo cliente, no momento da compra. O registro das informações acima indicadas no sistema eletrônico e a geração da Autorização para Dispensação do Medicamento - ADM bastam para que, no mês seguinte, os valores das vendas de medicamentos subsidiados pela União sejam depositados na conta da empresa conveniada.
11.	A participação no Programa Farmácia Popular do Brasil - PFPB se dá por meio de adesão, de forma que as farmácias e drogarias que pretendem participar devem atender aos critérios previstos nas Portarias que o regulamentam. A participação não constitui uma obrigatoriedade aos estabelecimentos farmacêuticos, mas sim uma manifestação de vontade, com celebração de convênio entre o estabelecimento e o Ministério da Saúde. As normas instituidoras do PFPB são de consulta pública e devem ser cumpridas pelos estabelecimentos que desejem dele participar, devendo, inclusive, atestar estar cientes de todo o conteúdo e exigências previstas, mediante apresentação de requerimento e assinatura de termo de adesão. 
12.	Para atestar a veracidade e legalidade das dispensações realizadas é necessário armazenar e manter, por um prazo de 5 (cinco anos) , as notas fiscais de aquisição dos medicamentos e/ou correlatos do Programa junto aos fornecedores, os cupons fiscais de venda, os cupons vinculados assinados pelos clientes e as respectivas receitas médicas.  
13.	Sem que sejam apresentadas as notas fiscais que comprovem a aquisição dos medicamentos que foram registrados no sistema como tendo sido dispensados não é possível atestar sua existência e que ele tenha sido de fato entregue ao beneficiário do Programa, o que possibilita a ocorrência da fraude denominada 'venda fantasma', simulação de venda que visa gerar o pagamento indevido pelo Ministério da Saúde. Dessa forma, para comprovar que a venda efetivamente ocorreu, deve-se haver prova da existência prévia, em estoque, dos medicamentos vendidos, não podendo, inclusive, apresentar nota fiscal de aquisição de medicamentos com código de barras (EAN) diferente do informado no momento da venda.
Auditoria do Denasus e Instauração da TCE
14.	A presente TCE originou-se de constatações do Departamento Nacional de Auditoria do SUS (Denasus) em auditoria realizada de maio a julho de 2014, com a finalidade de avaliar a execução do Programa Farmácia Popular do Brasil junto à empresa individual Valquíria Andrea dos Santos - MEI / Farmácia São João, abrangendo o período de 10/8/2011 a 14/3/2013, com foco no cumprimento das normas estabelecidas pela Portaria GM/MS nº 184/2011, vigente de 3/2/2011 a 14/5/2012, e Portaria GM/MS nº 971/2012, vigente de 15/5/2012 a 27/1/2016 que dispõem sobre o Programa Farmácia Popular do Brasil.
15.	De acordo com o Relatório de Auditoria nº 14064 do Denasus e seus anexos (peça 3-6) , foram constatadas irregularidades que representavam R$ 142.942,49, em valores históricos. 
16.	Foram constatadas, no referido Relatório, as seguintes irregularidades:
16.1. Irregularidade nas dispensações e/ou na documentação comprobatória de dispensações de medicamentos do Programa Farmácia Popular do Brasil, caracterizada por:
a)	registro de dispensação de medicamentos em nome de pessoas falecidas, contrariando o disposto nos arts. 25 e 27 da Portaria GM/MS nº 184/2011, vigente de 3/2/2011 a 14/5/2012; e nos arts. 21 e 23 da Portaria GM/MS nº 971/2012, vigente de 15/5/2012 a 27/1/2016. Evidência: constatação 324481 (peça 3, p. 12-13) ;
b)	não apresentação de cópia do cupom fiscal, vinculado e/ou receitas médicas solicitados, contrariando o disposto nos arts. 25, 26, 27, 43 e 44 da Portaria GM/MS nº 184/2011, vigente de 3/2/2011 a 14/5/2012; e nos arts. 21, 22, 23, 39 e 40 da Portaria GM/MS nº 971/2012, vigente de 15/5/2012 a 27/1/2016. Evidência: constatação 324475 (peça 3, p. 5-7) ;
c)	apresentação de cupom fiscal, vinculado e/ou receitas médicas com irregularidades, contrariando o disposto no art. 44 da Portaria GM/MS nº 184/2011, vigente de 3/2/2011 a 14/5/2012; e art. 40 da Portaria GM/MS nº 971/2012, vigente de 15/5/2012 a 27/1/2016. Evidência: constatação 324476, 324477 e 324479 (peça 3, p. 8-12) .
17.	O detalhamento do débito apurado pelo Denasus consta da peça 3, p. 15-28. 
18.	Diante das constatações o Denasus deu oportunidade de defesa aos responsáveis, em obediência aos princípios constitucionais que asseguram o direito ao contraditório e à ampla defesa, como demonstram as notificações expedidas em 7/7/2014 e 29/7/2014 (peça 8 e 10) . Conforme cita o Relatório de Auditoria nº 14064, os responsáveis apresentaram justificativas (peça 21) , as quais lograram afastar parcialmente as irregularidades apontadas. 
19.	Superada a fase de defesa administrativa, foram emitidas notificações de cobrança pela Secretaria Executiva do FNS aos responsáveis, em ofícios emitidos em 18/9/2017 (peça 9 e 25) . Constam dos autos os avisos que comprovam o recebimento das comunicações (peça 7, 24 e 26) .
20.	Assim, o motivo que levou à instauração da presente Tomada de Contas Especial está materializado por prejuízo causado pela empresa individual Valquíria Andrea dos Santos - MEI / Farmácia São João ao Programa Farmácia Popular do Brasil, no valor histórico de R$ 142.942,49, no período de 10/8/2011 a 14/3/2013, tendo em vista irregularidades que contrariaram as normas vigentes à época, especialmente a Portaria GM/MS nº 184/2011, vigente de 3/2/2011 a 14/5/2012, e a Portaria GM/MS nº 971/2012, vigente de 15/5/2012 a 27/1/2016, frente às constatações apontadas no Relatório de Auditoria nº 14064 do Denasus (peça 3) e consolidadas na Matriz de Responsabilização acostada pelo órgão instaurador (peça 36) .
21.	Com base no Relatório de Auditoria do Denasus e com fundamento na IN/TCU 71/2012, alterada pela IN/TCU 76/2016 e DN/TCU 155/2016, o Fundo Nacional de Saúde autorizou a instauração de Tomada de Contas Especial (peça 1-2) .
22.	O Relatório Completo do Tomador de Contas Especial nº 108/2018 (peça 37) registra a apuração de fatos, a quantificação do dano, bem como a identificação dos responsáveis, nos termos do art. 2º da IN TCU 71/2012.
23.	Registra, ainda, que foi dada oportunidade de defesa aos responsáveis, conforme as notificações relacionadas no item 'V' do relatório do tomador, expedidas visando a regularização das contas e o ressarcimento do dano (peça 37, p. 12-13) . Conforme item 'VI' do mesmo relatório, os responsáveis apresentaram justificativas após a emissão do Relatório de Auditoria, as quais, no entanto, foram consideradas insatisfatórias. 
24.	Ainda, conforme item VII, o Tomador de Contas Especial, em consulta realizada no SISGRU, localizou devoluções referente ao Parcelamento não concluído da Valquíria Andrea dos Santos - ME, conforme detalhado abaixo:
'Valores de R$ 5.920,24 RA 2015RA003545; R$ 5.920,24 RA 2015RA005252; R$ 5.968,04RA 2015RA008011; R$ 6.010,56 RA 2015RA010726; R$ 4.764,75 RA 2015RA013233; R$ 6.010,56 RA2015RA015713; R$ 6.020,56 RA 2015RA018172; R$ 6.035,56 RA 2015RA019308; R$ 6.083,20 RA2015RA020533; R$ 6.090,56 RA 2015RA021273; R$ 4.764,75 RA 2015RA022349; R$ 6.115,56 RA2016RA000494; R$ 6.116,56 RA 2016RA000786; R$ 6.135,56 RA 2016RA002781.'
25.	Por fim, o Tomador de Contas Especial chegou às mesmas conclusões quanto às irregularidades apuradas pelo Denasus no Relatório de Auditoria nº 14064 (peça 3) e concluiu pela responsabilização da empresa individual Valquíria Andrea dos Santos - MEI / Farmácia São João solidariamente com a Sra. Valquíria Andrea dos Santos Souza, quantificando-se o débito no valor de R$ 138.887,29, atualizado em 26/10/2018 (peça 37, p. 2) . A inscrição em conta de responsabilidade, no SIAFI, foi efetuada mediante a Nota de Lançamento de Sistema nº 2018NS043746, de 26/10/2018 (peça 38) .
26.	Uma vez concluída a TCE no âmbito do Fundo Nacional de Saúde, esta foi remetida ao Ministério da Transparência e Controladoria-Geral da União, o qual emitiu o 	Relatório de Auditoria nº 2007/2018 (peça 40) , que anui com as conclusões do Relatório de Auditoria nº 14064 do Denasus (peça 3) e Relatório de Tomada de Contas Especial nº 108/2018 (peça 37) . 
27.	Diante disso, a Secretaria de Controle Interno certificou a irregularidade das contas (peça 41) , acompanhado do parecer do dirigente do órgão de controle interno (peça 42) , tendo o Ministro de Estado da Saúde, Sr. Luiz Henrique Mandetta, registrado o conhecimento das conclusões daquele órgão de controle interno (peça 43) . 
28.	Autuada no TCU em 19/3/2020, foi realizada Instrução Preliminar com proposta de citação (peça 45) da Sra. Valquíria Andrea dos Santos Souza (CPF XXX.579.209-XX, CNPJ 07.510.490/0001-15) , proposta essa que obteve parecer favorável da Subunidade (peça 46) e da Unidade (peça 47) . 
29.	A responsável foi citada por meio do ofício 19173/2020 (peça 49) , tendo tomado ciência no dia 14/5/2020, conforme atesta o AR constante da peça 50.
32.	No dia 28/5/2020, foi juntada procuração outorgando à Sra. Daniele Rocio Rettig da Luz, OAB/PR 42.503 (peça 52) , poderes para representar a Sra. Valquíria Andrea dos Santos Souza. 
31.	No dia 28/5/2020, a Sra. Valquíria Andrea dos Santos Souza apresentou suas alegações de defesa (peça 51) , acompanhada dos anexos constantes das peças 52 a 55.
32.	No dia 10/6/2020, foi juntado despacho informando que as providências inerentes às comunicações processuais foram concluídas com validade da ciência dos responsáveis (peça 56) .
ANÁLISE DOS PRESSUPOSTOS DE PROCEDIBILIDADE DA IN/TCU 71/2012
Viabilidade do Exercício do Contraditório e Ampla Defesa
33.	Verifica-se que não há prejuízo ao contraditório e à ampla defesa, uma vez que não houve o transcurso de mais de dez anos desde o fato gerador sem que tenha havido a notificação dos responsáveis pela autoridade administrativa federal competente (art. 6º, inciso II, c/c art. 19 da IN/TCU 71/2012, modificada pela IN/TCU 76/2016) , pois os recursos transferidos e as despesas impugnadas referem-se aos exercícios de 2011 a 2013, e os responsáveis foram notificados sobre as irregularidades pela autoridade administrativa competente em 7/7/2014 e 29/7/2014 (peça 8 e 10) , fato também verificado pelo tomador de contas no item 'VI' do Relatório de Tomada de Contas Especial nº 108/2018 (peça 37) .
Valor de Constituição da TCE
34.	Verifica-se, também, que o valor atualizado do débito apurado (sem juros) em 1/1/2017 é de R$ 194.070,70, portanto superior ao limite mínimo de R$ 100.000,00, na forma estabelecida conforme os arts. 6º, inciso I, e 19 da IN/TCU 71/2012, modificada pela IN/TCU 76/2016.
VERIFICAÇÃO DA EXISTÊNCIA DE OUTROS DÉBITOS
35.	Em atenção ao comando contido no item 9.4 do Acórdão 1772/2017-TCU-Plenário, de relatoria do Exmo. Ministro-Substituto Augusto Sherman Cavalcanti, e em atendimento ao disposto no art. 6º, § 1º, da Instrução Normativa TCU 71/2012, informa-se que não foi constatada a existência de outros débitos imputáveis aos responsáveis arrolados nestes autos em demais processos em tramitação no Tribunal. 
EXAME TÉCNICO
Esgotamento da via administrativa do Ministério da Saúde para ressarcimento do dano
36.	Preliminarmente, oportuno consignar que, nos termos do art. 23, § 1º, do Decreto 7.827/2012, que regulamenta a Lei Complementar 141/2012, e item 9.3.5.2 do Acórdão 1072/2017-TCU-Plenário (Relator Min. Bruno Dantas) , foram esgotadas, na via administrativa de controle interno do Ministério da Saúde, as medidas para ressarcimento do dano, conforme notificações aos responsáveis em 18/9/2017 (peça 9 e 25) .
Caracterização das irregularidades geradoras do dano ao erário
37.	Extrai-se da situação sintetizada na seção 'histórico' desta instrução que o tomador de contas identificou como ilícito gerador do dano as seguintes irregularidades, o que teria ocasionado um prejuízo de R$ 142.942,49:
37.1. Irregularidade nas dispensações e/ou na documentação comprobatória de dispensações de medicamentos do Programa Farmácia Popular do Brasil, caracterizada por
a) Ocorrência 1: registro de dispensação de medicamentos em nome de pessoas falecidas;
Dispositivos violados: arts. 25 e 27 da Portaria GM/MS nº 184/2011, vigente de 3/2/2011 a 14/5/2012; e arts. 21 e 23 da Portaria GM/MS nº 971/2012, vigente de 15/5/2012 a 27/1/2016;
Responsáveis: Valquíria Andrea dos Santos - MEI / Farmácia São João e Sra. Valquíria Andrea dos Santos Souza, empresária individual, no período de 10/8/2011 a 14/3/2013  
Conduta: realizar a dispensação de medicamentos em nome de pessoas falecidas;
Evidência: Constatação 324481 do Relatório de Auditoria nº 14064 do Denasus (peça 3, p. 12-13) ;
b) Ocorrência 2: não apresentação de cópia do cupom fiscal, vinculado e/ou receitas médicas solicitados;
Dispositivos violados: arts. 25, 26, 27, 43 e 44 da Portaria GM/MS nº 184/2011, vigente de 3/2/2011 a 14/5/2012; e arts. 21, 22, 23, 39 e 40 da Portaria GM/MS nº 971/2012, vigente de 15/5/2012 a 27/1/2016;
Responsáveis: Valquíria Andrea dos Santos - MEI / Farmácia São João e Sra. Valquíria Andrea dos Santos Souza, empresária individual, no período de 10/8/2011 a 14/3/2013;
Condutas: não apresentar as cópias do cupom fiscal, vinculado e/ou receitas médicas solicitados, os quais servem para atestar a legalidade das dispensações realizadas;
Evidência: Constatação 324475 do Relatório de Auditoria nº 14064 do Denasus (peça 3, p. 5-7) ;
c) Ocorrência 3: apresentação de cupom fiscal, vinculado e/ou receitas médicas com irregularidades;
Dispositivos violados: art. 44 da Portaria GM/MS nº 184/2011, vigente de 3/2/2011 a 14/5/2012; e art. 40 da Portaria GM/MS nº 971/2012, vigente de 15/5/2012 a 27/1/2016;
Responsáveis: Valquíria Andrea dos Santos - MEI / Farmácia São João e Sra. Valquíria Andrea dos Santos Souza, empresária individual, no período de 10/8/2011 a 14/3/2013;
Condutas: apresentar cupom fiscal, vinculado e/ou receitas médicas com irregularidades e/ou realizar registro de dispensação de medicamentos de forma divergente ao constante desses documentos;
Evidência: Constatações 324476, 324477 e 324479 do Relatório de Auditoria nº 14064 do Denasus (peça 3, p. 8-12) .
Responsabilização da Pessoa Física dos Empresários Individuais
38.	Nos casos em que o estabelecimento comercial farmacêutico possui a natureza jurídica de empresa individual, o art. 2º do Decreto-Lei 1.706, de 23 de outubro de 1979 esclarece que as empresas individuais se equiparam a pessoa jurídica apenas para fins fiscais. Dessa forma, por não ser efetivamente uma pessoa jurídica, responde apenas a pessoa física do empresário individual.
39.	Nesse sentido se manifestou o Ministro Vital do Rego no voto condutor do Acórdão 4508/2020-TCU-Primeira Câmara:
'19. Não há dúvidas, na jurisprudência desta Corte de Contas, que a empresa individual não tem personalidade diversa e separada do titular, constituindo-se como única pessoa com único patrimônio, tanto assim que é desnecessária a desconsideração da personalidade jurídica para a condenação de responsável empresário individual. Nesse sentido, os Acórdão 2386/2020-TCU-Primeira Câmara (relator Min. Augusto Sherman) , 4.476/2019-TCU-2ª Câmara (Min. Subst. Marcos Bemquerer) , 8.698/2019-TCU-2ª Câmara (relator Min. Aroldo Cedraz) , 3.201/2018-TCU-2ª Câmara (relator Min. Aroldo Cedraz) , 10.922/2016-TCU-2ª Câmara (Min. Subst. André de Carvalho) , 4.784/2014-TCU1ª Câmara (Min. Benjamin Zymler) e 2.737/2013- TCU-Plenário (Rel. Min. José Jorge) , 1.563/2012TCU-Plenário (Min. Subst. Marcos Bemquerer) , dentre outros.' 
40.	Esse mesmo entendimento é espelhado na doutrina e jurisprudência pátrias, onde o empresário individual, conquanto esteja inscrito no Cadastro Nacional de Pessoas Jurídicas, não é considerado pessoa jurídica, pois equivale a um comerciante exercendo atos de comércio individualmente. Nesse decisum, ao acatar sugestão do representante do Ministério Público, o relator, ao tempo que destacou que o responsável é a pessoa física, adotou posicionamento no sentido de que todas as referências ao empresário individual no processo trarão o seu CPF e o seu CNPJ.
41.	O caso concreto tratado nesta TCE envolve a empresária individual Sra. Valquíria Andrea dos Santos Souza (CPF XXX.579.209-XX, CNPJ 07.510.490/0001-15) .
42.	Considerando os ilícitos acima identificados, a imputação de responsabilidade atende aos pressupostos estabelecidos na jurisprudência desta Corte de Contas. Com efeito, há elementos para individualizar as condutas, o nexo de causalidade entre estas e as irregularidades geradoras do dano, bem como está caracterizada a atuação, no mínimo culposa, do responsável, conforme resumido na matriz de responsabilização anexa a esta instrução e demonstrado na descrição das ocorrências listadas no tópico retro 'Caracterização das Irregularidades Geradoras do Dano ao Erário'.
43.	Encontram-se, dessa forma, elementos probatórios nos autos que autorizam a responsabilização da Sra. Valquíria Andrea dos Santos Souza, na condição de empresária individual.  
44.	Na seara do Direito Financeiro, é cediço que cabe ao responsável demonstrar, por meio da documentação exigida nos normativos do PFPB, a boa e regular aplicação dos recursos públicos federais geridos no âmbito do referido programa, ainda que tais recursos financeiros lhes tenham sido repassados posteriormente à dispensação dos medicamentos, pois fora feito com base nas informações prestadas pelo estabelecimento comercial farmacêutico à luz das exigências previamente estabelecidas e aceitas pelo ente privado. 
45.	Cabia à responsável comprovar, por meio de documentos hábeis (notas fiscais de entrada, receitas médicas, cupons vinculados, cupons fiscais etc) , que as dispensações de medicamentos respeitaram os normativos do programa.
Citações
46.	Em cumprimento ao Despacho do Secretário da Secex-TCE (peça 47) , foi promovida a citação da responsável por meio do ofício 19173/2020 (peça 49) , tendo tomado ciência no dia 14/5/2020, conforme atesta o AR constante da peça 50.
47.	No dia 28/5/2020, foi juntada procuração outorgando à Sra. Daniele Rocio Rettig da Luz, OAB/PR 42.503 (peça 52) , poderes para representar a Sra. Valquíria Andrea dos Santos Souza. 
48.	No dia 28/5/2020, a Sra. Valquíria Andrea dos Santos Souza apresentou suas alegações de defesa (peça 51) , acompanhada dos anexos constantes das peças 52 a 55.
Alegações de defesa
49.	No documento constante da peça 51, a responsável alega:
Primeira alegação
a)	que no dia 21/7/2013 teria ocorrido um temporal na cidade de Telêmaco Borba - PR, o qual teria destelhado seu estabelecimento comercial e o alagado, causando a perda dos cupons fiscais, receitas médicas, procurações e demais documentos que estavam guardados no local;
b)	que foram juntados aos autos os documentos da seguradora, que serviriam de prova do fato ocorrido, bem como reportagem jornalística noticiando o temporal ocorrido e mostrando os danos sofridos pela farmácia.
Análise
50.	Conforme Súmula TCU nº 3, o arquivamento é a solução indicada para as hipóteses em que as contas de responsáveis por dinheiros, valores e bens públicos se tornarem iliquidáveis, por causas fortuitas ou de força maior. Causa fortuita é o evento que não se pode prever e que não se pode evitar, enquanto força maior são fatos humanos ou naturais, que podem até ser previstos, mas não podem ser impedidos. Ambos são circunstâncias excepcionais, cuja caracterização exige prova inequívoca.
51.	Embora a defendente alegue em sua defesa ter anexado documentos da seguradora e reportagem jornalística, tais provas não constam dos autos. Cumpre salientar que a alegação de caso fortuito e força maior carece de provas inequívocas, sendo necessário, no caso concreto, que seja demonstrado a ocorrência do alagamento no estabelecimento e a destruição da documentação comprobatória do PFPB, bem como as cópias físicas e magnéticas/digitais, procedimento de segurança estabelecido pela Portaria que rege o PFPB justamente para coibir tais alegações, muitas vezes fundadas apenas em matérias jornalísticas e/ou boletins de ocorrência. 
52.	Dessa forma, não assiste razão à defendente, já que não há nos autos prova inequívoca da ocorrência de caso fortuito e força maior. 
Segunda alegação
53.	Alega que, conforme decisão no âmbito do processo n° 1019662-54.2017.4.01.3400, que tramitou na 14ª Vara Federal Cível da SJDF, lhe foi concedido o parcelamento do débito (peça 54) e que o pagamento estaria em dia. 
Análise
54.	No âmbito do processo n° 1019662-54.2017.4.01.3400, que tramitou na 14ª Vara Federal Cível da SJDF, foi concedido, em parte, a segurança para anular a decisão que negou à defendente o parcelamento de débito para com o FNS, determinando, no entanto, que a forma de parcelamento e o valor fosse apurado administrativamente, nos termos da Portaria MS 1.751/2002.
55.	Por meio do Ofício nº 74/2019 (peça 32) foi promovida a remessa do termo de parcelamento de débito nº 004/2019 (peça 33) à responsável, em cumprimento aos termos da decisão judicial. 
56.	Conforme Despacho constante da peça 29, a Divisão de Análises Normativas do FNS informou que não houve a formalização do parcelamento de débito, tampouco o recolhimento do valor da primeira parcela pelo estabelecimento Valquíria Andrea dos Santos-ME.
57.	Encaminhado os autos à Consultoria Jurídica do Ministério da Saúde, foi emitida a Nota nº 00034/2020/CONJUR-MS/CGU/AGU (peça 31) , com o entendimento de que não tendo a autora cumprido com sua parte da obrigação, seria viável o prosseguimento do procedimento de cobrança, com a consequente atualização do débito.
58.	O Tomador de Contas Especial no Relatório nº 108/2018 (peça 37) localizou, em consulta ao SISGRU, devoluções referentes ao Parcelamento não concluído de Valquíria Andrea dos Santos -ME, conforme detalhado abaixo: 
	DATA DA OCORRÊNCIA_ORIGINAL (R$) 
	CRÉDITO

	10/02/2015
	5.920,24

	27/02/2015
	5.920,24

	31/03/2015
	5.968,04

	30/04/2015
	6.010,56

	29/05/2015
	4.764,75

	30/06/2015
	6.010,56

	31/07/2015
	6.020,56

	31/08/2015
	6.035,56

	30/09/2015
	6.083,20

	30/10/2015
	6.090,56

	30/11/2015
	4.764,75

	04/01/2016
	6.115,56

	01/02/2016
	6.116,56

	19/04/2016
	6.135,56

59.	A defendente, na peça 53 aduziu os comprovantes de pagamento do parcelamento, no qual é possível verificar mais duas parcelas pagas.
	DATA DA OCORRÊNCIA_VALOR ORIGINAL (R$) 
	CRÉDITO

	15/04/2016
	6.135,56

	19/05/2020
	4.883,70

60.	Verifica-se que entre a última e a penúltima parcela transcorreu-se um longo período, não assistindo razão à defendente a alegação de que estaria em dia com os pagamentos.
Culpabilidade
61.	No âmbito do TCU, é considerado de boa-fé o responsável que, embora tenha concorrido para o dano ao erário ou outra irregularidade, seguiu as normas pertinentes, os preceitos e os princípios do direito. A análise, portanto, é feita sob o ponto de vista objetivo, sem que seja necessária a comprovação de má-fé (dolo) , mas apenas da ausência de boa-fé objetiva (Acórdão 7936/2018-TCU-Segunda Câmara, rel. Min. Augusto Sherman) .
62.	Dessa forma, não é possível atestar a boa-fé da responsável, já que o dano decorreu justamente do descumprimento das normas e princípios do Programa Farmácia Popular do Brasil - PFPB. É possível afirmar que a responsável tinha consciência da ilicitude dos atos, haja vista ter assinado termo de adesão no qual requer a habilitação nas condições estabelecidas pela Portaria que rege o Programa, da qual declarou expressamente estar ciente de todo o conteúdo e exigências, as quais aceitou e se comprometeu a cumprir.
Verificação do Prazo de Prescrição da Pretensão Punitiva
63.	Observa-se não ter ocorrido a prescrição da pretensão punitiva por parte do TCU que, nos termos do entendimento firmado no Acórdão 1441/2016-TCU-Plenário (Rel. Ministro Benjamin Zymler) , subordina-se ao prazo geral de prescrição indicado no art. 205 do Código Civil, qual seja, dez anos contados a partir da data de ocorrência da irregularidade sancionada, nos termos do art. 189 do Código Civil. As irregularidades discutidas nesta TCE ocorreram nos exercícios de 2011 a 2013, bem como houve interrupção do prazo prescricional, em 26/4/2020, em função do ato que determinou as citações (peça 47) , portanto há menos de 10 anos, não restando caracterizada a prescrição da pretensão punitiva.
CONCLUSÃO
64.	Em face da análise promovida na seção 'Exame Técnico', propõe-se rejeitar as alegações de defesa apresentadas pela Sra. Valquíria Andrea dos Santos Souza (CPF XXX.579.209-XX, CNPJ 07.510.490/0001-15) uma vez que não foram suficientes para sanear as irregularidades a ela atribuídas.
65.	Como a responsável já havia manifestado interesse no parcelamento durante a fase interna, propõe-se autorizar, desde logo, o parcelamento da dívida em até 36 parcelas, devendo incidir, sobre cada uma, os encargos legais devidos.
66.	Por fim, inexistindo nos autos elementos que demonstrem a boa-fé da responsável ou a ocorrência de outros excludentes de culpabilidade, conforme exposto na seção 'Culpabilidade', devem suas contas ser, desde logo, julgadas irregulares, nos termos do art. 202, § 6º, do Regimento Interno/TCU, procedendo-se à sua condenação em débito e à aplicação da multa prevista no art. 57 da Lei 8.443/1992.
PROPOSTA DE ENCAMINHAMENTO
a)	rejeitar as alegações de defesa apresentadas pela Sra. Valquíria Andrea dos Santos Souza (CPF XXX.579.209-XX, CNPJ 07.510.490/0001-15) ;
b)	com fundamento nos arts. 1º, inciso I, 16, inciso III, alíneas 'b' e 'c' da Lei 8.443/1992 c/c os arts. 19 e 23, inciso III, da mesma Lei, e com arts. 1º, inciso I, 209, inciso II e III, 210 e 214, inciso III, do Regimento Interno, que sejam julgadas irregulares as contas da Sra. Valquíria Andrea dos Santos Souza (CPF XXX.579.209-XX, CNPJ 07.510.490/0001-15) e condená-la ao pagamento das quantias a seguir especificadas, com a fixação do prazo de quinze dias, a contar das notificações, para comprovar, perante o Tribunal (art. 214, inciso III, alínea 'a', do Regimento Interno) , o recolhimento das dívidas aos cofres do Fundo Nacional de Saúde, atualizadas monetariamente e acrescidas dos juros de mora, calculados a partir das datas discriminadas, até a data dos recolhimentos, na forma prevista na legislação em vigor, abatendo-se, na oportunidade, os valores já ressarcidos:
	DATA DA OCORRÊNCIA ORIGINAL (R$) 
	VALOR (R$) 
	DÉBITO/CRÉDITO

	10/08/2011
	102,14
	D

	31/08/2011
	205,82
	D

	12/03/2012
	11846,88
	D

	12/03/2012
	218,86
	D

	27/03/2012
	9574,28
	D

	27/03/2012
	258,90
	D

	27/04/2012
	407,52
	D

	27/04/2012
	9214,56
	D

	12/06/2012
	245,28
	D

	12/06/2012
	5616,19
	D

	14/06/2012
	3605,18
	D

	14/06/2012
	272,52
	D

	27/07/2012
	4319,11
	D

	27/07/2012
	17,07
	D

	27/07/2012
	7,02
	D

	27/07/2012
	8311,40
	D

	23/08/2012
	8212,69
	D

	23/08/2012
	4440,37
	D

	10/09/2012
	143,28
	D

	10/09/2012
	85,12
	D

	10/09/2012
	8339,59
	D

	10/09/2012
	4414,48
	D

	08/10/2012
	7474,30
	D

	08/10/2012
	136,26
	D

	08/10/2012
	85,12
	D

	08/10/2012
	7,02
	D

	08/10/2012
	38,32
	D

	08/10/2012
	4582,88
	D

	08/11/2012
	4274,59
	D

	08/11/2012
	6581,64
	D

	08/11/2012
	143,28
	D

	08/11/2012
	124,68
	D

	18/12/2012
	7412,35
	D

	18/12/2012
	39,56
	D

	18/12/2012
	4799,00
	D

	18/12/2012
	7,02
	D

	30/12/2012
	6421,23
	D

	30/12/2012
	6374,09
	D

	19/02/2013
	6476,98
	D

	19/02/2013
	196,16
	D

	07/03/2013
	5872,76
	D

	07/03/2013
	22,76
	D

	14/03/2013
	876,19
	D

	14/03/2013
	1138,04
	D

	10/02/2015
	5.920,24
	C

	27/02/2015
	5.920,24
	C

	31/03/2015
	5.968,04
	C

	30/04/2015
	6.010,56
	C

	29/05/2015
	4.764,75
	C

	30/06/2015
	6.010,56
	C

	31/07/2015
	6.020,56
	C

	31/08/2015
	6.035,56
	C

	30/09/2015
	6.083,20
	C

	30/10/2015
	6.090,56
	C

	30/11/2015
	4.764,75
	C

	04/01/2016
	6.115,56
	C

	01/02/2016
	6.116,56
	C

	19/04/2016
	6.135,56
	C

	15/04/2016
	6.135,56
	C

	19/05/2020
	4.883,70
	C

c) aplicar à Sra. Valquiria Andrea dos Santos Souza (CPF XXX.579.209-XX) , a multa prevista no art. 57 da Lei 8.443/1992 c/c o art. 267 do Regimento Interno, com a fixação do prazo de quinze dias, a contar das notificações, para comprovar, perante o Tribunal (art. 214, inciso III, alínea 'a', do Regimento Interno) , o recolhimento das dívidas aos cofres do Tesouro Nacional, atualizadas monetariamente desde a data do acórdão até a dos efetivos recolhimentos, se forem pagas após o vencimento, na forma da legislação em vigor;
d)	autorizar, desde logo, nos termos do art. 28, inciso II, da Lei 8.443/1992, a cobrança judicial das dívidas, caso não atendidas as notificações;
e)	autorizar, desde logo, e com fundamento no art. 26, da Lei 8.443/1992 c/c o art. 217, do Regimento Interno do TCU, caso seja do interesse da responsável, o parcelamento das dívidas em até 36 parcelas, devendo incidir, sobre cada uma, os encargos legais devidos, sem prejuízo de alertá-los de que, caso optem por essa forma de pagamento, a falta de comprovação do recolhimento de qualquer parcela implicará o vencimento antecipado do saldo devedor, nos termos do art. 26, parágrafo único, e 59, da Lei 8.443/1992 c/c o art. 217, § 2º, do Regimento Interno do TCU;
f)	encaminhar cópia da deliberação ao Procurador-Chefe da Procuradoria da República no Paraná, nos termos do § 3º do art. 16 da Lei 8.443/1992 c/c o § 7º do art. 209 do Regimento Interno do TCU, para adoção das medidas cabíveis; e comunicar-lhe que o relatório e o voto que a fundamentarem podem ser acessados por meio do endereço eletrônico www.tcu.gov.br/acordaos e que, caso haja interesse, o Tribunal pode enviar-lhe cópia desses documentos sem qualquer custo."
O Ministério Público junto a este Tribunal (MP/TCU) , representado pelo subprocurador-geral Paulo Soares Bugarin concordou com as propostas da unidade instrutiva, ressaltando o necessário desconto no débito dos valores pagos, à título de parcelamento da dívida, realizados junto ao FNS (peça 60) .
	É o relatório.

8.1. Daniele Rocio Rettig da Luz (OAB/PR 42.503), representando Valquíria Andrea dos Santos e Valquiria Andrea dos Santos Souza (MEI) (Farmácia São João).

Subprocurador-Geral Paulo Soares Bugarin.

TOMADA DE CONTAS ESPECIAL. FNS. DANO AO ERÁRIO POR IRREGULARIDADES NA EXECUÇÃO DO PROGRAMA FARMÁCIA POPULAR DO BRASIL. INTERRUPÇÃO DO PAGAMENTO DO PARCELAMENTO ADMINISTRATIVO. NOTIFICAÇÃO. CITAÇÃO. REJEIÇÃO DAS ALEGAÇÕES DE DEFESA. CONTAS IRREGULARES. DÉBITO. ABATIMENTO DAS PARCELAS PAGAS. MULTA. DEFERIMENTO DO PARCELAMENTO DAS DÍVIDAS. COMUNICAÇÕES.

TOMADA DE CONTAS ESPECIAL (TCE)

Secretaria de Controle Externo de Tomada de Contas Especial (Secex-TCE).

O Fundo Nacional de Saúde (FNS) instaurou este processo de tomada de contas especial (TCE) , em que é responsabilizada a empresária individual Sra. Valquíria Andrea dos Santos Souza, por irregularidades ocorridas no período de 10/8/2011 a 14/3/2013, na execução do Programa Farmácia Popular do Brasil (PFPB) , custeado com recursos federais do Sistema Único de Saúde (SUS) .
2.	O presente processo originou-se de constatações identificadas pelo Departamento Nacional de Auditoria do SUS (Denasus) , em auditoria realizada de maio a julho de 2014, com a finalidade de avaliar a execução do programa e o cumprimento das normas estabelecidas nas portarias 184/2011 e 971/MS/GM pela microempresa individual (MEI) Farmácia São João, localizada no município de Telemaco Borba/PR.
3.	A fiscalização do Denasus resultou no relatório de auditoria 14064, no qual estão registradas as seguintes ocorrências, relacionadas a dispensação de medicamentos e documentação comprobatória desconformes com as referidas portarias (peças 3-6) :
registro de dispensações de medicamentos em nome de pessoas falecidas;
não apresentação de cópias dos cupons fiscais e/ou receitas médicas;
apresentação de cupons fiscais e/ou receitas médicas com irregularidades.
4.	A par dessas inconformidades, o Denasus imputou responsabilidade à empresa individual Valquíria Andrea dos Santos (Farmácia São João) , acolheu parcialmente as justificativas apresentadas pela responsável e quantificou o dano no valor histórico de R$ 142.942,49 (peça 3, p. 15-28) .
5.	O tomador de contas especial em seu relatório 108/2018[footnoteRef:2] concluiu pelos mesmos fatos irregulares, normas infringidas, responsabilidades e quantificação do dano registrados pelo Denasus e acrescentou informação de que a responsável recolheu ao longo do parcelamento administrativo, deferido por força de ação judicial[footnoteRef:3], a importância de R$ 92.975,96 considerada no abatimento do débito. [2:  Peça 37.]  [3:  Mandado de segurança - Processo 1019662-54.2017.4.01.3400.] 
6. 	A Controladoria-Geral da União (CGU) emitiu parecer concordando com as conclusões do relatório do tomador de contas especial[footnoteRef:4].  [4:  Peças 41 - 43.] 
7.	Neste Tribunal, a responsável foi devidamente citada pelas mesmas irregularidades e débitos delineados pelo Denasus e pelo tomador de contas especial[footnoteRef:5]. [5:  Peças 49 e 50.] 
8.	Representada por advogada, a microempresa individual (MEI) Valquíria Andrea dos Santos apresentou alegações de defesa, argumentando, em resumo, que:[footnoteRef:6]  [6:  Peça 51.] 
no dia 21/7/2013 teria ocorrido um temporal na cidade de Telêmaco Borba/PR, que destelhou sua farmácia e causou a perda dos documentos e comprovantes lá guardados, conforme informações da seguradora e notícias jornalísticas sobre os danos ocorridos; e
consoante decisão no processo judicial 1019662-54.2017.4.01.3400, foi concedido parcelamento do débito e o pagamento estaria em dia.
9.	Após análises, a Secretaria de Controle Externo de Tomada de Contas Especial (Secex-TCE) , em síntese concluiu:
não foram encaminhados os documentos da seguradora e a reportagem jornalística alegada como prova da ocorrência do alagamento e da destruição dos comprovantes reclamados neste processo;
entre o último e o penúltimo pagamento do parcelamento administrativo transcorreu longo período. Portanto, ao contrário do alegado, o pagamento da parcela do débito não estaria em dia. Ademais, a instauração desta TCE ocorreu justamente por descumprimento do parcelamento, conforme informação da consultoria jurídica do Ministério da Saúde[footnoteRef:7]. [7:  Nota 34/2020 - peça 31.] 
10.	Assim, no essencial, a Secex-TCE propõe rejeitar as alegações de defesa apresentadas pela responsável, julgar suas contas irregulares, aplicar-lhe multa e autorizar, desde logo, o parcelamento da dívida em até 36 parcelas.
O Ministério Público de Contas (MP/TCU) , representando pelo subprocurador-geral Paulo Soares Bugarin, concordou com as propostas da unidade instrutiva, ressaltando o necessário desconto no débito dos valores pagos, à título de parcelamento da dívida, realizados perante o FNS[footnoteRef:8]. [8:  Peça 60.] 
II
Por entender pertinentes, reproduzo da instrução da Secex-TCE as anotações a respeito dos requisitos de adesão ao programa e a forma de comprovação do fornecimento dos medicamentos para fins dos pagamentos pelo Ministério da Saúde:
"11. A participação no Programa Farmácia Popular do Brasil - PFPB se dá por meio de adesão, de forma que as farmácias e drogarias que pretendem participar devem atender aos critérios previstos nas Portarias que o regulamentam. A participação não constitui uma obrigatoriedade aos estabelecimentos farmacêuticos, mas sim uma manifestação de vontade, com celebração de convênio entre o estabelecimento e o Ministério da Saúde. As normas instituidoras do PFPB são de consulta pública e devem ser cumpridas pelos estabelecimentos que desejem dele participar, devendo, inclusive, atestar estar cientes de todo o conteúdo e exigências previstas, mediante apresentação de requerimento e assinatura de termo de adesão. 
12.	Para atestar a veracidade e legalidade das dispensações realizadas é necessário armazenar e manter, por um prazo de 5 (cinco anos) , as notas fiscais de aquisição dos medicamentos e/ou correlatos do Programa junto aos fornecedores, os cupons fiscais de venda, os cupons vinculados assinados pelos clientes e as respectivas receitas médicas.  
13.	Sem que sejam apresentadas as notas fiscais que comprovem a aquisição dos medicamentos que foram registrados no sistema como tendo sido dispensados não é possível atestar sua existência e que ele tenha sido de fato entregue ao beneficiário do Programa, o que possibilita a ocorrência da fraude denominada 'venda fantasma', simulação de venda que visa gerar o pagamento indevido pelo Ministério da Saúde. Dessa forma, para comprovar que a venda efetivamente ocorreu, deve-se haver prova da existência prévia, em estoque, dos medicamentos vendidos, não podendo, inclusive, apresentar nota fiscal de aquisição de medicamentos com código de barras (EAN) diferente do informado no momento da venda."
13.	A adesão ao programa tem natureza convenial, nos termos das portarias GM/MS 184/2011, GM/MS 971/2012, GM/MS 111/2016 e da portaria de consolidação GM/MS 5/2017, bem como de acordo com a jurisprudência desta Corte (Acórdão 5259/2018-TCU-Primeira Câmara, relator ministro Vital do Rêgo) . Os partícipes têm, assim, a responsabilidade de apresentar a documentação exigida para comprovar a regularidade dos pagamentos que receberam no âmbito do programa, consoante o seguinte enunciado da jurisprudência selecionada do Tribunal, constituído a partir do referido acórdão:
"A pessoa jurídica que participa do Programa Farmácia Popular do Brasil (PFPB) assume a gestão de recursos públicos, submetendo-se à obrigação de prestar contas, conforme disposto no art. 70, parágrafo único, da Constituição Federal, e sujeitando-se a eventual responsabilização em solidariedade com seus administradores, caso configurado o mau uso dos recursos geridos, nos termos do art. 71, inciso II, da Lei Maior."
14.	Dessa forma, uma vez que o ônus de comprovar a regular gestão dos recursos cabe aos participantes do PFPB, a não apresentação dos documentos que comprovam a regularidade das dispensações gera presunção de dano ao erário.
15.	Conforme ressaltado pelo tomador de contas especial e pela unidade instrutiva, foram descumpridos dispositivos de normativos do Ministério da Saúde que impõem às farmácias e drogarias participantes do programa a obrigação de manterem sob guarda as notas fiscais de aquisição de medicamentos e/ou correlatos, devendo apresentá-los ao citado ministério sempre que necessário. Reproduzo, a seguir, os arts. 23 e 40 da portaria GM/MS 971/2012:
 "Art. 23. Para a comercialização e a dispensação dos medicamentos e/ou correlatos no âmbito do PFPB, as farmácias e drogarias devem obrigatoriamente observar as seguintes condições:
 (...) 
§ 2º Caberá as farmácias e drogarias manter por um prazo de 5 (cinco) anos para apresentação, sempre que necessário, as notas fiscais de aquisição dos medicamentos e/ou correlatos do PFPB junto aos fornecedores, com arquivamento de 2 (duas) cópias, uma em meio físico e outra em meio magnético e/ou arquivo digitalizado, no próprio estabelecimento. 
§ 3º No caso de não ser possível a guarda das cópias dos documentos de que tratam os §§ 1º e 2º em meio magnético e/ou arquivo digitalizado no próprio estabelecimento, as farmácias e drogarias poderão arquivá-las em meio físico na respectiva empresa que a ela presta serviços contábeis ou em outro estabelecimento de sua preferência.
 (...) 
Art. 40. O descumprimento de qualquer das regras dispostas nesta Portaria e seus Anexos pelas farmácias e drogarias caracteriza prática de irregularidade no âmbito do PFPB, considerando-se irregulares as seguintes situações, entre outras: 
I - comercializar e dispensar medicamentos e/ou correlatos fora da estrita observância das regras de execução do PFPB, dispostas nesta Portaria;
 (...) ".
16.	Em linha consentânea com as análises da Secex-TCE, as quais incorporo às minhas razões de decidir, considero que o descumprimento dos normativos acima impediu a comprovação da compatibilidade entre o que foi adquirido dos fornecedores e o que foi dispensado pela "Farmácia São João" (MEI) aderente/convenente do programa, e, portanto, a comprovação da regularidade dos pagamentos a ela efetuados pelo ministério.
17.	Tendo em vista que as alegações de defesa da responsável não comprovaram que os recursos federais foram utilizados na finalidade prevista do programa, o inadimplemento do parcelamento adminsitrativo no FNS e não sendo possível aferir a boa-fé, impõe-se julgar irregulares as contas da Sra. Valquíria Andrea dos Santos Souza e condenar-lhe, solidariamente em débito, com a microempresa individual (MEI) Valquíria Andrea dos Santos. 
18.	Não ocorreu a prescrição decenária da pretensão punitiva deste Tribunal, contada nos termos do acórdão 1441/2016-TCU-Plenário, cabendo também a aplicação à responsável da multa prevista no art. 57 da Lei 8.443/1992. 
19.	Por último, considerando o requerimento incluído nas alegações de defesa, concedo à responsável, com fundamento no art. 26, da Lei 8.443/1992, o parcelamento das dívidas em até 36 parcelas, abatendo-se os valores já pagos perante o FNS.
	Diante do exposto, acolho a análise empreendida pela unidade instrutiva, endossada pelo MP/TCU, e manifesto-me pela aprovação do acórdão que ora submeto à apreciação deste Colegiado.
TCU, Sala das Sessões Ministro Luciano Brandão Alves de Souza, em 18 de maio de 2021. 
Weder de Oliveira
Relator